臺灣高等法院刑事判決　　　　　　　　　　　　　　九十三年度上易字第四五八號
　　上　訴　人　臺灣臺北地方法院檢察署檢察官
　　上　訴　人
　　即　被　告　乙○○
　　　　　　　　甲○○
　　共　　　同
　　選任辯護人　劉錫輝律師
右上訴人因被告業務侵占等案件，不服臺灣臺北地方法院九十二年度易字第一五九號
，中華民國九十三年一月二十九日第一審判決（起訴案號：臺灣臺北地方法院檢察署
九十年度偵字第二０八九五號），提起上訴，本院判決如左：
    主  文
上訴駁回。
    事  實
一、乙○○、甲○○於民國（下同）八十九年三月間，均任職於臺北市大安區農會（
    下稱大安區農會），乙○○擔任該農會之技術人員，負責農會推廣及交辦業務，
    甲○○擔任該農會出納人員，負責管理農會金庫（內置放現金、存摺、定存單等
    貴重物品）、將農會代售稅票款存入往來之銀行帳戶內等業務，詎渠等二人於任
    職期間，竟基於為自己不法所有之意圖，分別利用職務上之機會，詐取大安區農
    會之財物及侵占業務上所持有之款項：
(一)乙○○於八十九年三月七日，利用經辦大安區農會農業法規政令宣導業務之報銷
    雜支之機會，接續持其如附表所示個人購物之統一發票三紙，混雜於農業法規政
    令宣導業務之購物發票內進行報帳核銷，以此詐術使不知情之農會總幹事許有福
    及會計高慧玲等付款單核章人員、製作轉帳傳票人員陷於錯誤而核撥款項，共計
    詐得大安區農會所有之財物新台幣（下同）四千四百五十六元得逞，嗣經農會人
    員持乙○○報帳核銷之上開發票至商店查詢，始查知上情。
(二)緣大安區農會受臺灣省合作金庫（下稱合作金庫）委託代為銷售印花稅票，經該
    農會總幹事許有福批示由供銷部主任李樹承辦，李樹再將代售印花稅票所得款項
    交予出納甲○○存入該農會往來之銀行帳戶內，詎甲○○於八十九年三月二十九
    日，本應將農會代售印花稅票之現金七萬零三百十六元，在扣除佣金九百八十元
    ，及依慣例扣除尾數後之現金六萬九千元存入華泰銀行之大安區農會帳戶內，竟
    未經上級主管之同意，擅自在其所保管之行政院農業委員會（下稱農委會）核撥
    予大安區農會作為舉辦農會法規及政令宣導之經費四十八萬中，將原應支付廠商
    購買禮品費用之六萬元支票（票號：ＡＬ0000000號，付款銀行：合作金
    庫），在該支票受款人欄及背面，蓋用其所保管之「台北市大安區農會」橡皮章
    及填寫農會存款帳戶，併同前述代售印花稅票所得款項現金六萬九千元中之九千
    元存入該華泰銀行帳戶，將上揭應於八十九年六月份始支付廠商之六萬元貨款支
    票抵充上揭農會代售印花稅票所得款項六萬元現金存入銀行，而擅自將其業務上
    所持有之農會代售印花稅票所得款項六萬元現金據為己有，侵占入己，嗣因大安
    區農會調整出納業務，始查知上情。
二、案經法務部調查局臺北市調查處移送臺灣臺北地方法院檢察署檢察官偵查起訴。
    理  由
一、訊據上訴人即被告乙○○矢口否認有詐欺犯行，辯稱：八十九年三月間農委會補
    助大安區農會之四十八萬元是輔選經費，無法期待專款專用，附表編號（一）發
    票是因結算結果差一百零五元發票，而依農會總幹事許有福指示才以其他發票充
    數沖銷，但是所購買的香煙及茶都有請工作人員及農友，又附表編號（二）、（
    三）是買有線電話及無線電話，並放在農會辦公室使用，因四十八萬補助款理不
    能用這些科目報帳，所以才用免洗筷等科目報帳，伊並無詐欺之犯意云云。經查
    ：
(一)大安區農會於八十九年三月間受農委會補助四十八萬元，以供舉辦農業法規政令
    宣導活動，該項宣導活動業務係由被告乙○○承辦，而該補助款四十八萬元分別
    以支出禮品費用十五萬元、餐點費用二萬九千六百二十五元及雜項費用三十萬零
    三百七十五元結帳，就其中雜項費用部分，被告乙○○提出如附表編號（一）至
    （三）所示金額共計四千四百五十六元之發票與其他農業法規政令宣導活動之購
    物發票進行報帳核銷等事實，除據被告乙○○供承在卷外，並據證人即大安區農
    會總幹事許有福、會計高慧玲於原審法院審理中到庭證述綦詳在卷（見原審卷九
    十二年六月二十五日、七月三十一日、九月四日訊問筆錄及十月二十八日審理筆
    錄），並有農委會農業管理計畫說明書、大安區農會請領補助款收據、四十八萬
    元支票、大安區農會補助款支出一覽表、明細分類帳、大安區農會八十九年三月
    十三日二十五萬元轉帳傳票、合作金庫二十五萬元支票存款送款簿、大安區農會
    八十九年三月七日十五萬元轉帳傳票、合作金庫九萬元及六萬元支票存根、大安
    區農會十五萬元付款單、大安區農會八十九年三月七日二萬九千六百二十五元轉
    帳傳票、合作金庫二萬二千五百元及七千一百二十五元支票存根、大安區農會二
    萬九千六百二十五元付款單、合作金庫七萬零三百七十五元支票存根、大安區農
    會一萬二千八百元、十二萬六千元、十六萬一千五百七十五元付款單、大安區農
    會八十九年三月十五日三十萬零三百七十五元轉帳傳票、發票號碼AP00000000
    號（金額一百零五元）、發票號碼AE00000000號（金額一千零二十六元）及發票
    號碼AE00000000號（金額三千三百二十五元）之發票影本等件附卷可稽。
(二)被告乙○○供承提出如附表編號（一）至（三）所示購買統一純喫茶飲料一罐及
    百樂門香煙二包、有線電話、無線電話等物品之三紙發票，充為報銷上揭四十八
    萬補助款中之購買小湯匙、免洗筷、免洗碗等之支出等情，並有ＯＫ便利商店證
    明書、臺灣和高實業股份有限公司證明書影本等件在卷可憑，至被告乙○○雖辯
    稱編號（一）之一百零五元之發票係受農會總幹事許有福指示於會計結算時提出
    充數，而編號（二）、（三）之發票所購買之有線電話及無線電話，係用於大安
    區農會云云，惟查農委會為舉辦農業法規政令宣導而補助大安區農會四十八萬元
    ，而就該四十八萬元補助款之使用及結算情形，證人許有福於原審法院調查時證
    稱：在八十九年三月七日時，由乙○○負責承辦農會法規正令宣導業務，有關農
    會法規政令宣導業務的收入是行政院農委會專案補助四十八萬元，該四十八萬元
    是專案計劃，由行政院農委會專案補助，送臺北市農會核定，通過後依計劃執行
    核銷，乙○○承辦農會法規政令宣導業務，伊叫乙○○要按計劃確實辦理報銷雜
    支，後來他被臺北市政府政風室發現有部分不確實，乙○○拿個人發票混雜在業
    務上正當購物發票內，也有相關的收據留著，伊並無因結算時發現少了一百零五
    元的發票，而指示乙○○至便利商店去購買物品之情事，該發票所載是在金山南
    路二段ＯＫ便利商店，不是在附近，且去買這一百零五元之物品的時間是在結算
    之前之八十九年三月二日等語（見原審卷九十二年六月二十五日訊問筆錄），而
    證人即大安區農會會計高慧玲於原審法院調查時證稱：伊在製作傳票發現申請項
    目金額不足補助款時，並無要求其他人員買東西來補足等語（見原審卷九十二年
    九月四日訊問筆錄），被告乙○○所辯附表編號（一）之發票係其受農會總幹事
    指示於會計結算時提出充數，顯非有據；至就附表編號（二）、（三）之發票實
    際購買之物，被告乙○○雖舉卷附其與被告甲○○於九十一年一月二十二日自大
    安區農會離職時，由被告甲○○製作之移交清冊及相片等件，移交清冊記載移交
    項目含以農委會補助款四十八萬元購買之無線電話及有線電話，備註欄並記載分
    別係應會務股要求購買、地下室及推廣股使用等情為辯，惟查被告乙○○離職時
    間距大安區農會八十九年三月舉辦農業法規政令宣導活動時間已近一年有餘，又
    在本件移送機關法務部調查局臺北市調查處九十年七月開始進行調查之後，移交
    清冊並係由亦涉嫌挪用上開農委會補助款項而與乙○○同遭調查局調查之被告甲
    ○○（詳如後述）所製作，得否顯示八十九年三月間農委會補助款之使用狀況，
    已屬可疑，證人高慧玲於原審法院審理中亦證稱：在三月份的農會活動時，伊並
    無看到農會有無線電話、有線電話、純喫茶及百樂門香煙，而在乙○○及甲○○
    所製作之移交清冊上，就有關無線及有線電話，其備註欄雖記載一筆由會務股要
    求購買，另外一筆是由地下室及推廣股使用，但伊並無看到該單位有使用這些有
    線及無線電話，三部電話機是否是用四十八萬元買的，這要問乙○○與甲○○才
    清楚，但政風處七、八月在查時沒有看到這個東西，移交當時他們才以清冊把東
    西列出來，而因乙○○辦過很多活動，伊也不確定乙○○桌上的有線電話是辦哪
    一個活動的名目買的，而當時會列出物品清冊，是因為政風處有人上網檢舉我們
    資產不符，伊在十月十九日寫了簽呈要我們農會辦理財產清點，才知道有這些東
    西跑出來等語（見原審卷九十二年九月四日、十月二十八日訊問及審理筆錄），
    而查農委會為舉辦農業法規政令宣導而補助大安區農會四十八萬元，並由被告乙
    ○○負責承辦該業務，則在該四十八萬元補助款項範圍內從事有關農業法規政令
    宣導業務，惟並無強制規定該補助款應悉數用馨始符補助規定，被告乙○○理應
    就大安區農會實際為舉辦農業法規政令宣導業務而購買之物品費用予以報帳核銷
    ，且縱為辦理有關農會法規證令宣導業務而購買統一純喫茶飲料一罐、百樂門香
    煙二包、有線電話及無線電話等物品，被告乙○○儘可持購買該等物品之統一發
    票據以報帳核銷，實符會計手續，又豈有以名目不符之發票充數報銷之理，況亦
    無證據足資證明被告乙○○實際所購買之物確係供大安區農會公用，被告乙○○
    顯係以提出名目不符之私人購物發票，混雜於其他業務上之正當購物發票進行報
    帳核銷為詐術手段，因而使大安區農會許有福及高慧玲等付款單核章人員、製作
    轉帳傳票人員陷於錯誤而核撥款項，詐取大安區農會之財物甚明。依上所述，被
    告乙○○上揭所辯，要屬推諉卸責之詞，諉無足取，事證明確，被告乙○○詐欺
    犯行，應堪認定。
二、訊據上訴人即被告甲○○矢口否認有公訴人指訴之業務侵占犯行，辯稱：農會在
    八十九年三月辦活動時，四十八萬補助款經費還沒有下來，伊是出納要自己掏腰
    包先行購物，只好與廠商協調，廠商建議可否在錢下來後領現金，所以伊才會將
    農會代售印花稅票之現金六萬元留下來當週轉金，伊認為這些錢都是農會在使用
    ，存入農會戶頭也沒差別，才認為沒關係而這麼做，該六萬元之支票存入銀行帳
    戶後，伊也有將存根及傳票交給會計高慧玲查核，高慧玲認為沒有問題，且伊將
    九千元存入銀行帳戶後，剩下的六萬元現金都是放在農會金庫裡，伊並無侵占云
    云﹔惟查：
(一)大安區農會受合作金庫委託代為銷售印花稅票，由該農會供銷部主任李樹承辦，
    李樹將代售印花稅票所得款項交予出納即被告甲○○以存入農會往來之華泰銀行
    帳戶內，惟被告甲○○就農會代售印花稅票之現金七萬零三百十六元，在扣除佣
    金九百八十元，及依慣例扣除尾數後，將本應全數存入銀行之現金六萬九千元，
    未經上級主管之同意，僅以其中現金九千元，併同其另保管之八十九年三月間農
    委會核撥予大安區農會作為舉辦農會法規及政令宣導之補助款四十八萬元中，因
    廠商未能及時供貨，迨於八十九年六月份始應支付廠商之購買禮品費用六萬元支
    票，自行在該支票之受款人欄及背面，蓋用其所保管之「台北市大安區農會」橡
    皮章及填寫農會存款帳戶，抵充前開代售印花稅票所得款項六萬元現金，一併於
    八十九年三月二十九日存入華泰銀行，而將前開代售印花稅票所得款項六萬元現
    金留下等事實，除據被告甲○○供承在卷外，並據證人許有福、高慧玲及證人即
    大安區農會供銷部主任李樹於原審法院審理中證述綦詳在卷（見原審卷九十二年
    五月二十一日、六月二十五日、七月三十一日、九月四日訊問筆錄及十月二十八
    日審理筆錄），並有大安區農會印花稅票款項明細、大安區農會華泰銀行活儲帳
    戶收支明細表、現金收入及支出傳票及六萬元支票（發票日：八十九年三月七日
    ，票號：ＡＬ0000000號，付款銀行：合作金庫）影本等件附卷可稽。
(二)被告甲○○供承有於右揭時地將應付廠商貨款之六萬元支票，代替原應存入華泰
    銀行帳戶之代售印花稅票款六萬元現金，併同其他代售印花稅票款現金九千元，
    存入大安區農會之華泰銀行帳戶等情，雖以伊將代售印花稅票款之六萬元現金存
    放在農會金庫，而將應付廠商貨款之六萬元支票提前存入銀行帳戶時有報告給會
    計知道，且於八十九年六月五日出納業務交接時即提出現金六萬元給會計等語為
    辯，並提出八十九年六月五日大安區農會出納人員部分業務移交清冊記載移交現
    金六萬元為據，然查：證人許有福於法務部調查局臺北市調查局調查時證稱：伊
    於八十九年六月初指示甲○○將農會支票及存摺交由會計高慧玲保管，但是甲○
    ○無法將前述六萬元支票交出，本會才發現甲○○挪用六萬元代收稅款乙事，不
    過甲○○於八十九年六月八日製作轉帳傳票，並將現金六萬元存入農會帳戶，將
    挪用之稅款予以歸還等語（見偵查卷九十年八月十日臺北市調查處調查筆錄），
    嗣於原審法院調查時證稱：當時批示販售印花所得款項七萬零三百十六元的承辦
    人是李樹，由李樹將賣出後的現金拿到農會來交給出納甲○○存入銀行，而本件
    李樹賣出後交給甲○○現金六萬九千元，甲○○卻將六月二十八日要給廠商的六
    萬元支票蓋上平常交給其用在農健保專用的農會橡皮章後存入銀行，伊之前有跟
    甲○○講東西還沒有來之前，六萬元支票是要給廠商的不能動，六月五日伊叫甲
    ○○辦理移交給會計小姐時才發現現金有短缺現象，而甲○○在八十九年六月九
    日才以現金存入農會帳戶，而農會的金庫全部是由出納甲○○保管，也是在甲○
    ○辦理移交時，才知道八十九年三月二十九日至八十九年六月間六萬元現金並不
    在金庫內等語（見原審卷九十二年六月二十五日訊問筆錄），又證人李樹於原審
    法院審理時證稱：八十九年三月二十九日，大安農會代為銷售印花稅的款項，其
    中六萬元現金的部分，在農會交給出納甲○○，這六萬元通常沒有拿去存時，就
    放在金庫裡面，伊只是交給他，並沒有看甲○○後續有無放金庫裡，而且那不是
    伊的事情等語（見原審卷九十三年一月六日審理筆錄），而證人高慧玲於原審法
    院審理中證稱：在八十九年三月二十九日的時候，農會的印花所得七萬零三百一
    十六元，扣除佣金九百八十元，剩下的現金六萬九千元，應由甲○○自己製作傳
    票整數存入華泰銀行，而農會是由主任代為販售印花稅，所以印花賣得現金有時
    由主任自己去存，有時交給甲○○去存。當時現金只有存入九千元，伊不知道其
    餘六萬元現金在何處，出納甲○○在六月九日移交時，有拿現金六萬元要給伊，
    並說是要給廠商支票的錢，伊拒收，他才存入華南銀行，（提示市調處第二十五
    頁面額六萬元之支票）該支票是由甲○○開出，伊蓋會計章，再由甲○○保管，
    甲○○實際上是在六月九日將現金六萬元移交給伊，移交清冊上會寫六月五日移
    交，是因為六月五日我們移交時他一直沒有拿給伊，六月九日才以現金存入華銀
    的支存，他確實沒有把錢交給伊，伊看到的只有支存的收據。而甲○○他有金庫
    的鑰匙可使用﹔如果有農會的款項存入金庫，出納要做作傳票，我們有現金收入
    傳票，而在八十九年三月間，在現金傳票中並無六萬元的登載，目前現金傳票都
    還在，甲○○登記的出納帳也還在等語（見原審卷九十二年九月四日訊問筆錄及
    十月二十八日審理筆錄），並有大安區農會八十九年六月八日轉帳傳票、大安區
    農會八十九年六月九日華南銀行送款簿存根影本等件在卷可佐，證人許有福等人
    均已明白否認知悉被告甲○○將應付廠商貨款之六萬元支票，抵充農會代售印花
    稅票款之六萬元現金，於八十九年三月二十九日存入銀行帳戶乙情，而被告甲○
    ○雖辯稱伊將六萬元現金存放在農會金庫云云，惟依卷附大安區農會金庫進出情
    形之現金帳簿所示，八十九年三月二十八日、二十九日分別載明：「．．收入：
    收印花稅票款：7031 6、支付印花稅票佣金：980」「存入華泰活儲：69000、『
    餘額:20131 』」等，並無被告甲○○所謂存入現金六萬元之記錄，被告甲○○
    所辯其將六萬元現金另行存放在農會金庫保管云云，顯不可採﹔至被告甲○○雖
    質疑證人高慧玲等人乃挾怨報復，證言不實云云，然查大安區農會金庫既係由被
    告甲○○就所負責管理，並將該金庫之收支情形登載於現金帳簿上，證人高慧玲
    等人從何構陷被告甲○○，況依該金庫之現金帳簿登載紀錄，亦無該筆款項或所
    謂另行保管現金六萬元之記錄，證人高慧玲等人顯無誣陷被告甲○○之情事，渠
    等證言堪為採信；至被告甲○○另以依其八十九年六月五日出納業務移交清冊記
    載，其於八十九年六月五日交接時即提出現金六萬元，是會計高慧玲不肯收受為
    辯，而查前開大安區農會轉帳傳票、華南銀行送款簿存根影本上已載明被告甲○
    ○係於八十九年六月九日始將現金六萬元存入大安區農會華南銀行帳戶，而縱如
    被告甲○○所述其於八十九年六月五日時即提出現金六萬元，然被告甲○○提出
    六萬元現金之時間既係在被農會總幹事許有福要求移交部分出納業務之後，且所
    提出移交者又非農委會之四十八萬元補助款中，原應於八十九年六月間支付予廠
    商之六萬元支票，接辦被告甲○○業務之會計高慧玲拒絕收受，自有理由，且查
    該六萬元支票係於八十九年六月份支付廠商購買禮品之費用，屬農委會四十八萬
    元補助款之部分，而六萬元現金係大安區農會八十九年三月二十八日代合作金庫
    銷售印花稅票之款項，兩者來源不同，帳目性質亦互異，依會計作帳程序，實難
    混為一談，被告甲○○於李樹交付代售印花稅票款後理應逕行存入大安區農會銀
    行帳戶即可，又何需以上揭應交付廠商之六萬元支票抵充，再行將該六萬元現金
    置於農會金庫內之理，是被告甲○○所辯仍不足解免其於八十九年三月二十九日
    ，將原應付廠商貨款之六萬元支票抵充農會代售印花稅票之六萬元現金存入，而
    侵占該六萬元現金之責。
    依上所述，被告甲○○所辯，係屬圖卸刑責之詞，殊無足採，事證明確，被告甲
    ○○業務侵占犯行，洵堪認定。
三、
(一)核被告乙○○所為，係犯刑法第三百三十九條第一項之詐欺取財罪﹔被告乙○○
    提出如附表編號（一）至（三）所示發票三紙之行為，係利用承辦農委會補助大
    安區農會四十八萬從事農業法規政令宣導業務之機，同時同地基於同一詐欺犯意
    ，密接為之，且侵害法益單一，核屬接續犯，應僅立一罪﹔至公訴意旨另以被告
    乙○○提出發票號碼AE00000000號（金額三千五百八十二元）、發票號碼ZM0000
    0000號（金額一千九百八十元）之個人購物發票各乙紙，混雜於業務上之正當購
    物發票進行報帳核銷，而詐取大安區農會之財物，因認被告乙○○亦涉犯刑法第
    三百三十九條第一項之詐欺取材罪嫌云云，惟查上開兩紙分別以咖啡、免洗杯為
    報銷名目之發票，因發票上所載之商店已經倒閉，未知實際購買之物為何等情，
    業據高慧玲於原審法院調查時證述明確在卷（見原審卷九十二年九月四日訊問筆
    錄），且查無何證據顯示被告乙○○所提出之上開兩紙發票，為用以詐取大安區
    農會財物之私人購物發票，被告乙○○此部分犯罪尚屬不能證明，惟公訴人認此
    部分係被告乙○○前開論罪之實質上一罪之詐欺取財罪之部分犯行，自不另為無
    罪之諭知，附此敘明。
(二)核被告甲○○所為，係犯刑法第三百三十六條第二項之業務侵占罪﹔至公訴意旨
    另以被告甲○○在上開大安區農會應付廠商之六萬元支票上之受款人欄及背面，
    自行盜蓋臺北市大安區農會橡皮章後存入華泰銀行帳戶，因認被告甲○○另涉犯
    刑法第二百十七條第二項之盜用印章罪嫌，惟查被告甲○○蓋用於支票上之印章
    係大安區農會平日交由出納甲○○保管使用等情，業據證人許有福於原審法院調
    查時證述明確在卷（見原審卷九十二年六月二十五日訊問筆錄），而查農委會補
    助大安區農會四十八萬元以供舉辦農業法規及政令宣導活動業務之用，其中為購
    買禮品六萬元，而由被告甲○○開立發票日八十九年三月七日、面額六萬元之支
    票，經由會計高慧玲及總幹事許有福蓋章後，再交由被告甲○○持以供支付廠商
    貨款，然因廠商未能如期交貨，因而許有福指示被告甲○○俟於八十九年六月間
    舉辦農保說明會，廠商交貨時再行交付該六萬元禮品費，此並據被告甲○○及證
    人許有福於法務部調查局臺北市調查處調查時及原審法院調查時供、證述在卷，
    而依一般支付貨款程序，恆於交付貨物後始行給付貨款之例，則本件六萬元之禮
    品費當於八十九年六月間廠商交付貨物後始行給付，已無交付系爭發票日為八十
    九年三月七日之六萬元支票可言，而應另由大安區農會開立交貨後日期之支票以
    交付廠商支付貨款，被告甲○○因而將未能交付廠商之系爭六萬元支票蓋用其所
    保管之「台北市大安區農會」橡皮章，先行存入上揭華泰銀行帳戶，雖其並係為
    抵付上揭農會代售印花稅票所得之六萬元現金，惟就其將系爭六萬元支票存入銀
    行帳戶之行為，實難認有盜用其所保管使用之農會橡皮章之犯意，被告甲○○此
    部份犯行尚屬不能證明，惟公訴人認此部分與被告甲○○前開論罪之業務侵占罪
    間，具有牽連犯之裁判上一罪關係，自不另為無罪之諭知，併予敘明。
(三)原審以被告乙○○及甲○○上述犯行，事證明確，援引刑法第三百三十六條第二
    項、第三百三十九條第一項、第二條第一項前段、第四十一條第一項前段、第七
    十四條第一款及罰金罰鍰提高標準條例第一條前段、第二條規定，並審酌被告乙
    ○○及甲○○之素行，犯罪之動機、目的、手段，雖因一時貪念，而運用智慧於
    不當之途，惟因而所致生之危害非鉅及犯罪後之態度等一切情狀，分別量處被告
    乙○○有期徒刑四月及被告甲○○有期徒刑七月，復以被告乙○○行為後，刑法
    第四十一條易科罰金之折算標準，業於九十年一月十日修正公布，並於同年月十
    二日生效，將得易科罰金之折算標準，由最重本刑為三年以下有期徒刑提高為五
    年以下有期徒刑，比較新舊法結果，以修正後即裁判時法較有利於被告，並依修
    正後刑法第四十一條第一項前段規定諭知易科罰金之折算標準。又以被告乙○○
    及甲○○前均未曾受有期徒刑以上刑之宣告，有本院被告全國前案紀錄表各乙份
    附卷可稽，因一時短於思慮，致觸犯本案犯行，被告二人經此罪刑之教訓，當知
    所警惕，應無再犯之虞，而認前所宣告之刑，以暫不執行為適當，爰均併予宣告
    緩刑二年，以啟自新。經核認事用法，並無違誤，被告乙○○及甲○○上訴意旨
    猶執陳詞否認犯罪，尚難認有理由，應予駁回。
四、公訴意旨另以：被告乙○○及甲○○因合辦大安區農會九十年農民節摸彩大會，
    竟共同基於意圖為自己不法所有之侵占犯意聯絡，利用於九十年二月二日前往萬
    客隆股份有限公司採購熱開飲機等供農民節摸彩獎品之機會，由被告乙○○侵占
    所購買之門墊、襪子、來電顯示電話等物，由被告甲○○侵占所購買之石枕、家
    用水管、烘杯泡茶機、吸管、整理箱、電話鈴聲擴大閃光器等物得逞，因認被告
    乙○○及甲○○就此部分涉犯業務侵占罪嫌云云。
五、按犯罪事實應依證據認定之，無證據不得認定其犯罪事實，又不能證明被告犯罪
    者，應諭知無罪之判決，刑事訴訟法第一百五十四條第二項及第三百零一條第一
    項分別定有明文。而事實之認定，應憑證據，如未能發現相當證據，或證據不足
    以證明，自不能以推測或擬制之方法，為裁判基礎；又認定不利於被告之事實，
    須依積極證據，茍積極證據不足為不利於被告事實之認定時，即應為有利於被告
    之認定，更不必任何有利之證據；再刑事訴訟法上所謂認定犯罪事實之積極證據
    ，係指適合於被告犯罪事實之認定之積極證據而言，雖不以直接證據為限，間接
    證據亦包括在內，然而無論直接或間接證據，其為訴訟上之證明，須於通常一般
    之人均不致有所懷疑，而得確信其為真實之程度者，始得據為有罪之認定，倘其
    證明尚未達到此一程度，而有合理之懷疑存在而無從使事實審法院得有罪之確信
    時，即應由法院為諭知被告無罪之判決（參照最高法院四十年臺上字第八六號、
    三十年上字第八一六號、二十九年上字第三一０五號、七十六年臺上字第四九八
    六號判例意旨）。另按刑法上之侵占罪，應以意圖為自己或第三人不法之所有，
    而將自己所持有之他人之物，有變易持有為所有之侵占行為，始得以該罪相繩。
六、查公訴人據以認定被告乙○○及甲○○涉有右揭共同業務侵占罪嫌，無非以被告
    乙○○及甲○○實際購買之物品中，門墊、襪子十雙、來電顯示電話、石枕、家
    用水管、烘杯泡茶機、吸管、整理箱及電話鈴聲擴大閃光器等物，均未提供為摸
    彩獎品，又未在大安區農會內等情為其主要論據。訊據被告乙○○及甲○○均堅
    決否認有何公訴人指訴之業務侵占犯行，並辯稱：上揭摸彩禮品，係因獎品過多
    而未於九十年二月間農民節摸彩大會時提供摸彩，但均放置在大安區農會內，且
    於法務部調查局臺北市調查處首次傳訊當日早上或下午即有找到，有些是在地下
    室，有些是在值班室找到的，至於被何人收起來不曉得，只剩下襪子五雙不知被
    誰拿去而沒找到，渠等均未將上開物品供個人使用等語。經查：公訴人提出卷附
    之大安區農會付款單、萬客隆股份有限公司統一發票、購買票品證明單、萬客隆
    股份有限公司送貨單、貨物品名一覽表、大安區農會九十年度農民節大會摸彩中
    獎名單等件，資為證明被告乙○○及甲○○負責採購之大安區農會九十年農民節
    摸彩大會獎品，確有如前述門墊等物，且未提供為該次摸彩獎品之用等情，雖為
    被告乙○○及甲○○所不否認，然就前述門墊等物，是否確為被告乙○○及甲○
    ○變易持有為所有而加以侵占乙節，證人許有福於原審法院審理時證稱：門墊、
    襪子、來電顯示器、石枕、家用水管、烘杯泡茶機、吸管、整理箱、電話鈴聲擴
    大閃光器等物在被告二人辦移交之前，一直沒找到，其中門墊、襪子、來電顯示
    器等物是被告二人辦移交時才看到，因伊是總幹事，並沒有注意這些小事情等語
    （見原審卷九十二年十二月二日審理筆錄），而證人高慧玲於原審法院調查時證
    稱：伊只有星期日時有值班，除了上班時間拿東西外，很少進去值班室，他們有
    鎖。伊不清楚起訴書所指門墊等九項禮品是誰拿走的等語（見原審卷九十二年十
    月二十八日訊問筆錄），另證人李樹於審理時證稱：九十年九月十日伊在辦公，
    並不記得乙○○何時到調查局接受調查，也不記得曾經與乙○○或是甲○○有在
    辦公室找過物品，亦不知道被告二人有將農會裡面的物品佔為己有使用的情形，
    關於九十年九月十日市調處打電話到農會，許有福及乙○○找東西的經過，伊已
    經記不起來了，這個事情根本就是他們負責的事情，伊負責的是供銷部分，調查
    局調查的事情我不曉得等語（見原審卷九十三年一月六日審理筆錄），依上，證
    人許有福、高慧玲及李樹等人所述，或明白證稱因職務關係未特別注意上開摸彩
    禮品之占有使用情形，或對被告二人究有無積極侵占情事表明不清楚，或對於摸
    彩禮品在農會內之尋獲情形證詞猶疑模糊，且上揭物品，除襪子五雙外，均陸續
    於農會內尋獲，而依吸管、襪子、門墊等物多屬消耗用品，若被告乙○○及甲○
    ○有擅自將上揭物品供個人使用，則何以歷經一年仍於大安區農會內被尋獲，則
    上揭被告二人所購買之物品中迄今未尋獲之襪子五雙係屬消耗品，當非無可能在
    農會內經人使用後遭丟棄。
    綜上所述，公訴人所舉證據不足以證明被告乙○○及甲○○有侵占業務上所持有
    大安區農會九十年農民節摸彩大會獎品犯行，此外，復查無其他積極證據足資證
    明被告二人此部分業務侵占犯行，被告二人此部分業務侵占犯行，尚屬不能證明
    ，原審因而以不能證明被告乙○○及甲○○此部分犯罪，而為無罪之諭知，經核
    並無不合，檢察官上訴意旨猶執陳詞認被告乙○○及甲○○二人分別將上揭物品
    拿回家中使用，應負業務侵占罪責，而指摘原審判決被告二人此部份無罪係屬不
    當，尚難認有理由，應予駁回。
據上論斷，應依刑事訴訟法第三百六十八條，判決如主文。
本案經檢察官施慶堂到庭執行職務。
中　　　華　　　民　　　國　　九十三　　年　　　六　　　月　　　十　　　日
                              臺灣高等法院刑事第三庭
                                  審判長法  官  張　連　財
                                        法  官  林　明　俊
                                        法  官  張  傳  栗
右正本證明與原本無異。
不得上訴。
                                        書記官  秦　慧　榮
中　　　華　　　民　　　國　　九十三　　年　　　六　　　月　　　十　　　日
附錄：本案論罪科刑法條全文
中華民國刑法第三百三十九條第一項：
意圖為自己或第三人不法之所有，以詐術使人將本人或第三人之物交付者，處五年以
下有期徒刑、拘役或科或併科一千元以下罰金。
中華民國刑法第三百三十六條第二項：
對於業務上所持有之物，犯前條第一項之罪者，處六月以上五年以下有期徒刑，得併
科三千元以下罰金。
附表
 編號　 發票號碼　　金額（新台幣）  　  報銷名目　　實際購買物品
（一）　AＺ00000000  0百零五元          小湯匙      統一純喫茶一罐
                                                    百樂門香煙二包
（二）　AＺ00000000  0千零二十六元      免洗筷      有線電話
（三）  AＺ00000000  0千三百二十五元    免洗碗      無線電話
